【裁判字號】    97,交上訴,117
【裁判日期】    980331
【裁判案由】    公共危險等
【裁判全文】
臺灣高等法院刑事判決               97年度交上訴字第117號
上  訴  人  臺灣新竹地方法院檢察署檢察官
被      告  乙○○
選任辯護人  陳鄭權律師
            劉上銘律師
            吳恩篤律師
上列上訴人，因被告公共危險等案件，不服臺灣新竹地方法院97
年度交訴字第6號，中華民國97年4月29日第一審判決（起訴案號
：臺灣新竹地方法院檢察署96年度偵字第6177號），提起上訴，
本院判決如下：
    主  文
上訴駁回。
    理  由
一、公訴意旨略以：被告乙○○於民國96年8月9日17時40分許，
    駕駛車號3293－HD號自用小客車，沿新竹縣湖口鄉○○路○
    段由北往南方向行駛，欲前往明新技術大學上課，途經中山
    路2 段與忠孝路交岔口，應注意車前狀況，並隨時採取必要
    之安全措施，依當時天候雨、暮光、路面鋪設柏油路、乾燥
    、無缺陷、無障礙物、視距良好，對於車前人、車動態當能
    確切掌握，並無不能注意之情事，竟疏未注意車前狀況，適
    有黃崇銘駕駛車號NZ6－989號重型機車，由對向（即沿中山
    路2 段由南往北）行駛而來，因見前方車輛壅塞，而靠中央
    分向限制線駕駛機車，已侵入乙○○車道，黃崇銘發現乙○
    ○車輛時，旋欲駛回其車道內，惟因操控能力不佳不慎倒地
    ，惟乙○○見此狀後，在當時兩車尚有約10至20公尺以上之
    距離，其竟疏未注意採取立即減速、停車、停靠路邊等必要
    之安全措施，猶貿然向前行駛，未閃避黃崇銘，而致乙○○
    所駕駛之上開車輛左後輪擦撞黃崇銘頭部，黃崇銘因而受有
    頭部鈍力損傷之傷害。詎乙○○肇事致黃崇銘受傷後，非但
    未下車為必要處置及救護，反生逃逸之犯意，隨即逕行駕車
    逃逸，並將黃崇銘遺留於現場車道上，嗣經員警林澤銓記下
    其車牌號碼，始循線查獲。而黃崇銘經送醫急救，仍於同日
    19時9分許不治死亡。
二、按，犯罪事實應依證據認定之，無證據不得認定犯罪事實，
    刑事訴訟法第154條第2項，定有明文。又事實之認定，應憑
    證據，如未能發現相當證據，或證據不足以證明，自不能以
    推測或擬制之方法，為裁判基礎；認定犯罪事實所憑之證據
    ，雖不以直接證據為限，間接證據亦包括在內，然而無論直
    接證據或間接證據，其為訴訟上之證明，須於通常一般之人
    均不致有所懷疑，而得確信其為真實之程度者，始得據為有
    罪之認定，倘其證明尚未達到此一程度，而有合理之懷疑存
    在而無從使事實審法院得有罪之確信時，即應由法院為諭知
    被告無罪之判決（最高法院40年臺上字第86號、76年度臺上
    字第4986號判例參照）。本件公訴人認被告涉有上開犯行，
    無非係以被告乙○○陳述、證人林澤銓、呂兆益證述、財團
    法人天主教湖口仁慈醫院診斷證明書、臺灣新竹地方法院檢
    察署法醫驗斷書、相驗屍體證明書、新竹縣警察局96年8 月
    21日函所附勘查報告（含附件1至6），臺灣新竹地方法院交
    通事故調查事故地點附近道路交通事故現場圖、道路交通事
    故調查報告表（一）、（二）、現場照片、本件交通事故調
    查事故地點附近監視器裝置攝錄情形、監視錄影翻拍光碟1
    片，勘查照片18張、新竹縣政府警察局96年10月12日函所附
    內政部警政署刑事警察局鑑驗書等資料，資為論據。
三、經查，被告乙○○被訴過失致死部分：
(一)訊據被告乙○○，固坦承於96年8月9日下午5 時40分許駕駛
    車號3293－HD號自小客車由桃園縣楊梅鎮埔心沿新竹縣湖口
    鄉○○路○段往南方向行駛，要去新豐上課，途中行經中山
    路二段與忠孝路口時，看見距離10幾公尺處，被害人黃崇銘
    騎乘一輛重型機車從對向車道跨越雙黃線駛入其車道，對方
    瞬間又騎回原有車道，但在距離其左前方約2 公尺處不慎滑
    倒，其聽到「碰」一聲，就直覺把方向盤往右邊轉閃避，但
    接著又聽到有異物敲擊其車輛左前保險桿而發出「咚」聲音
    ，就立即煞車下車查看，就看見被害人黃崇銘倒在其車子後
    方輪胎有一段距離地上等語，惟堅決否認有過失致死犯行，
    並先後辯稱：其車輛未碰擊被害人黃崇銘，駕車行駛於事故
    現場時，就看到被害人黃崇銘騎乘機車傾斜一邊，其有踩煞
    車，並停車察看，看到被害人黃崇銘倒在其之車輛後面，尚
    離一段距離，其並非本件車禍事故的肇事者，被害人黃崇銘
    死亡之結果與被告駕車行為並無因果關係等語。茲查：
  1.被害人黃崇銘96年8月9日17時40分許，騎乘車號NZ6－989號
    重型機車，沿新竹縣湖口鄉○○路○ 段由南往北行駛，因見
    前方道路壅塞，乃靠中央分向限制線騎乘機車，且侵入被告
    乙○○車道，被害人發現被告乙○○車輛時，旋欲駛回伊車
    道內，惟因操控能力不佳，不慎倒地之際，頭部受鈍力損傷
    之傷害，經送醫急救，仍於同日19時9 分許不治死亡等情，
    業據：
    (1)被告乙○○於警詢、偵查及原審準備、審判程序時供述。
      依其供稱：其於96年8月9日下午5 時40分許駕駛車號3293
      －HD號自小客車由桃園縣楊梅鎮埔心沿新竹縣湖口鄉○○
      路○段往南方向行駛要去新豐上課，而該路段係雙向單一
      車道，當行經中山路二段與忠孝路口時，當時係陰雨天、
      地面濕滑，但因沒有障礙物，所以視線良好，且因車流量
      大，前方還有車輛，所以車輛緩慢前進，大約時速約20、
      30公里左右，當時就有看見距離10幾公尺處有1 輛重型機
      車從對向車道跨越雙黃線駛入其車道，對方瞬間又騎回原
      有之車道，但在距離其左前方約2 公尺處不慎滑倒，其便
      聽到「碰」一聲，就直覺把方向盤往右邊轉閃避，但接著
      又聽到有異物敲擊其車輛左前保險桿而發出「咚」的聲音
      ，其就立即煞車下車查看，就看見被害人黃崇銘倒在車子
      後方輪胎有一段距離之地上，當時還沒有看見警察，後來
      其將車輛駛到路旁停放再下車查看係碰到何物時，就看見
      車輛左前方保險桿有刮傷，但未發現左側車身亦有刮擦痕
      等語（96年度相字第456號卷8至12、47至53頁，96年度偵
      字第6177號偵查卷19、20頁，原審卷13至14頁、43至53頁
      ）。
    (2)告訴人黃嬴松於警詢、偵查中及原審準備、審判程序時之
      指稱：他係被害人黃崇銘之父親，經警方事後告知始知悉
      被害人黃崇銘因於96年8月9日下午5 時40分許在新竹縣湖
      口鄉○○路○段與忠孝路口發生交通意外，經送往新竹縣
      湖口鄉仁慈醫院急救無效後死亡等語（96年度相字第 456
      號卷13、14頁）。證人呂兆益於警詢、偵查中及原審審判
      程序時證稱：他係被害人黃崇銘之同學，於96年8月9日下
      午5時20分許，他與被害人黃崇銘各騎1輛機車沿新竹縣湖
      口鄉○○路○段往3段方向前進，他騎在被害人黃崇銘後方
      約2 個半自小客車車身之距離，當行經新竹縣湖口鄉○○
      路○ 段與忠孝路口處時，因當時前方車流量很大，對向車
      道車流量比較少，且下著小雨，前方亦有機車，所以視線
      不是很好，他就隱約看見被害人黃崇銘騎乘機車到前方轎
      車左側而貼著內車道行駛，時速差不多40、50公里，至於
      被害人黃崇銘有無跨越雙黃線及是否與被告乙○○發生擦
      撞他並不清楚，但他有聽到煞車聲及機車摔落聲，之後就
      看見被害人黃崇銘與所騎乘之機車往左邊倒在路上，且看
      見對向車道有部黑色、後車廂有小尾翼車號3293－HD號自
      小客車雖有煞車，但被害人黃崇銘的頭部撞擊到被告乙○
      ○駕駛之自小客車左後輪，因而造成被害人黃崇銘翻轉並
      與所騎乘之機車分離等語（96年度相字第456 號卷15至18
      頁、46至47頁，原審卷45至47頁）。
    (3)證人林澤銓即案發時任職新竹縣政府警察局竹北分局湖口
      分駐所員警於偵查中證稱：他於96年8月9日下午4時至6時
      在分駐所內值班，當時他在值班臺有聽到很大聲「碰」的
      一聲，就跟巡邏的同事說有車禍，且立刻出去察看，就看
      見1 個人倒地，頭朝著地面趴著，且發現被害人黃崇銘都
      沒有動，後來就回分駐所打 119，但當時並沒有注意到黑
      色轎車外觀有無撞擊痕跡等語（96年度相字第456 號卷45
      、46頁）。證人邱穎檀即新竹縣政府警察局竹北分局湖口
      分駐所員警於原審時證稱：案發當時他們在所裡面有聽到
      一聲「碰」，他與另外1 個人先出去查看，他們就看到交
      通事故現場，之後還有2人再出來，其中1人還衝回警局叫
      救護車，當到達事故地點時有問是何人發生事故，當事人
      之友人即證人呂兆益就指著前方路邊處有閃雙黃燈的車子
      ，他就看到車子已經停在路邊旁，想說車主會下來，又因
      為當時係下班時間，車子很多，他們第一要務是救護傷患
      、管制交通，便趕快指揮交通、救護傷患等語（原審卷48
      、49頁）。
    (4)另有新竹縣警察局96年8 月21日竹縣警鑑字第0963008878
      號函所附勘查報告（含勘查照片28張）暨相關附件等（96
      年度相字第456 號卷67至92頁、96頁）、新竹縣政府警察
      局竹北分局道路交通事故現場圖、道路交通事故調查報告
      表（一）、（二）、道路交通事故初步分析研判表、處理
      相驗案件初步調查報告表暨報驗書、調查事故地點附近監
      視器裝置攝錄情形暨監視器翻拍光碟1 片、交通事故照片
      45張等（96年度相字第456號卷4至7、29至40、93、103至
      115 頁、卷末證物袋）、臺灣新竹地方法院檢察署檢察官
      勘驗筆錄、相驗屍體證明書、勘驗照片33張等（96年度相
      字第456 號卷42、51、64頁）、臺灣新竹地方法院檢察署
      法醫室96年8月10日驗斷書（96年度相字第456號卷56至63
      頁），其驗斷結果為：被害人黃崇銘因頭部鈍力損傷原因
      ，經送醫急救，於96年8月9日上午7時9分不治死亡等情；
      又有財團法人天主教湖口仁慈醫院96年8月9日診斷證明書
      1份（96年度相字第456號卷22頁），其診斷略以：被害人
      黃崇銘於96年8月9 日17時56分由119人員送來本院，當時
      可見後腦有一開放性傷口，骨頭凹陷，耳朵、鼻腔、口腔
      皆有出血，疑似腦出血引起死亡，19時9 分宣告急救無效
      等情，是被害人因此車禍而死亡之情事，洵堪認定。
  2.被害人死亡結果，與被告駕駛行為有無因果關係之認定：
    (1)被告乙○○於警詢、偵審中陳稱：其行經新竹縣湖口鄉○
      ○路○段與忠孝路口時，當時係陰雨天、地面濕滑，但因
      沒有障礙物，所以視線良好，且車流量大，前方還有車輛
      ，所以車輛緩慢前進，大約時速約20、30公里左右，當時
      就有看見距離10幾公尺處有1 輛重型機車從對向車道跨越
      雙黃線駛入其車道，對方瞬間又騎回原有之車道，但在距
      離其左前方約2 公尺處不慎滑倒，便聽到「碰」一聲，就
      直覺把方向盤往右邊轉閃避，但接著又聽到有異物敲擊其
      車輛左前保險桿而發出「咚」的聲音，就立即煞車下車查
      看，就看見被害人黃崇銘倒在其子後方輪胎有一段距離之
      地上，當時還沒有看見警察，後來將車輛駛到路旁停放再
      下車查看係碰到何物時，就看見車輛左前方保險桿有刮傷
      ，但未發現左側車身亦有刮擦痕，當時其將車子停住後，
      被害人黃崇銘還在做倒地的動作很明顯，所以其之車子與
      被害人黃崇銘中間一定還有距離，並沒有碰撞到被害人黃
      崇銘，因為如果有擦撞的話，被害人黃崇銘應該會有反彈
      軌跡等語（96年度相字第456號8至12、47至53頁，96年度
      偵字第6177號偵查卷19、20頁，原審卷13至14頁、43至53
      頁）。
    (2)證人呂兆益於偵審時證稱：當行經新竹縣湖口鄉○○路○
      段與忠孝路口處時，因前方車流量很大，對向車道車流量
      比較少，且下著小雨，前方亦有機車，所以視線不是很好
      ，他騎在被害人黃崇銘2 個車身之後，就隱約看見被害人
      黃崇銘騎乘機車到前方轎車左側而貼著內車道行駛，時速
      差不多40、50公里，至於被害人黃崇銘有無跨越雙黃線及
      是否與被告乙○○發生擦撞他並不清楚，但他有聽到煞車
      聲及機車摔落聲，之後就看見被害人黃崇銘與所騎乘機車
      往左邊倒在路上，且看見對向車道有部黑色、後車廂有小
      尾翼之車號3293－HD號自小客車雖有煞車，但被害人黃崇
      銘的頭部還是擦撞被告乙○○所駕駛之自小客車左後輪，
      因而造成被害人黃崇銘翻轉並與所騎乘之機車分離，最後
      才是停在照片所示的位置，但他當時並沒有注意被害人黃
      崇銘倒地的位置是在分向限制線上還是在被告乙○○的車
      道上，也沒有注意被告乙○○車道上車輛行駛狀況等語（
      96年度相字第456 號卷15至18頁、46至47頁，原審卷45至
      47頁）。依證人呂兆益前開證述，足稽證人呂兆益並未目
      睹被害人黃崇銘傾斜原因，然被害人黃崇銘於倒地之際，
      因身體傾斜，又正值被告乙○○駕駛行經現場，被害人之
      頭部因而與被告之車輛左後輪發生擦撞等情，洵堪認定，
      被告於本院否認有該擦撞或撞擊云云，難以採信。
    (3)依原審於97年4 月15日審判程序勘驗現場監視器翻拍光碟
      筆錄（原審卷44、45頁）所示：17時19分13、14秒間被害
      人黃崇銘騎乘機車從監視器左側出現，相較現場其餘車輛
      之車速，被害人黃崇銘騎乘機車之車速明顯較快，並從在
      內側車道超越前方自小客車，14秒的位置是在斑馬線上、
      17時19分15秒被害人黃崇銘騎乘機車有傾斜現象、17時19
      分16秒時，被害人黃崇銘已倒地、於17時19分18、19秒，
      被告乙○○車輛停靠在被害人倒地處的右斜前方、19分22
      秒，有機車（此據證人呂兆益自承係他所騎乘）自被害人
      黃崇銘倒地處與被告乙○○停靠車輛中間經過、17時19分
      18-22秒間，被告乙○○車輛行經車道路旁各停放1臺自小
      客車及箱型車等情。是以，於本案事故發生之際，被告所
      行駛車道上，可見有車輛停放在外側車道與道路邊線之間
      ，現場道路車流頻繁，清楚可見被害人黃崇銘騎乘機車之
      車速相較於其餘行經之車輛明顯較快，且被害人黃崇銘自
      伊車輛內線車道與對向車道之間超越前車，亦可見伊車輛
      跨越至對向車道之情事，嗣被害人黃崇銘身體傾斜後3至4
      秒，被告乙○○已將車輛完全煞停，就此在考量人體反應
      時間（從目視後，大腦下令經神經傳導至腳部產生動作）
      及車輛完全煞停所需緩衝時間之總和，同時審酌案發當時
      因天氣陰雨，路面溼滑，將延長煞車緩衝時間等環境因素
      ，堪認被告乙○○所辯：其目睹被害人黃崇銘侵入其車道
      後，再返回自己車道，卻因操控不佳，身體傾科之際，已
      緊急煞車之辯詞，應非無據。又依上開監視錄影畫面所呈
      現景象，因拍攝角度之故，被害人身體傾斜倒地之際，正
      值車輛交會經過，無法見及被害人倒地之因，且被害人於
      倒地之際，被告乙○○既已為煞車之動作，自難單以被告
      乙○○所駕駛車輛行經被害人黃崇銘機車旁，即遽認被害
      人黃崇銘倒地及倒地後之碰撞係因被告乙○○之駕駛行為
      ，抑或未即時反應處理所致。
    (4)告訴人黃嬴松於偵審時固指稱：他從監視器錄影畫面看起
      來，被告乙○○有撞倒被害人黃崇銘，因為伊所駕駛車輛
      除前方有1 部車要左轉外，但距離被告乙○○的車輛很遠
      ，中間並無其他車輛，所以被告乙○○的車速應該是很快
      才會來不及反應而撞倒被害人黃崇銘，被告乙○○雖辯稱
      沒有與被害人黃崇銘碰撞，但為何其所駕駛之車子怎會有
      擦痕，因為被害人黃崇銘倒地的時候安全帽還戴在頭上，
      所以被告乙○○說完全沒有碰撞云云他不相信，並且覺得
      被告乙○○有過失，應負肇事責任等語（96年相字第 456
      號卷13至14、43至44頁，96年偵字第6177號偵查卷19至20
      頁，原審卷15、52頁）。惟查：
      據原審審理時勘驗現場監視錄影畫面所示：被害人黃崇
        銘在超越前車後傾斜至倒地的這段期間，因正值車輛交
        會，【監視錄影畫面呈現死角，無法見及被害人黃崇銘
        倒地之因】，已有原審前開勘驗結果在卷足憑，告訴人
        甲○○所指稱從監視錄影畫目睹被告乙○○撞倒被害人
        黃崇銘云云，自嫌無憑，難以遽採。
      被告乙○○所駕駛3293－HD自小客車上所遺留油漆碎片
        ，經送內政部警政署刑事警察局鑑定結果為：「1.編號
        1（採自3293－HD 號自小客之油漆碎片）黑色漆片，未
        發現可資比對可疑物，與編號3 （採自被害人黃崇銘之
        安全帽之油漆碎片標準品）白色漆屑無法比鑑。2.編號
        2 （採自3293－HD號自小客之油漆碎片）之白色薄膜物
        質【編號2-1 ，檢出丙烯酸類-醇酸-聚氯乙烯樹脂，無
        機顏料二氧化鈦等成分】，與編號3 （採自被害人黃崇
        銘之安全帽之油漆碎片標準品）白色漆屑【編號3-1 ，
        檢出丙烯酸類- 氨基甲酸酯樹脂，無機顏料二氧化鈦等
        成分】不相似」等情，有新竹縣政府警察局96年10月12
        日竹縣警鑑字第0960030070號函所附內政部警政署刑事
        警察局96年10月4 日刑鑑字第0960133434號鑑定書可查
        （96年度偵字第6177號卷3 頁），是以被告乙○○所駕
        駛之自小客車之殘餘微物，既無證據證明與被害人所戴
        之白色安全帽油漆成分相同或相似，則告訴人甲○○指
        稱被告乙○○撞擊被害人黃崇銘倒地等語，自屬無據，
        不足採取。
(二)綜上論述，依證人呂兆益證述、原審勘驗現場監視錄影畫面
    所示，均難認被告乙○○有何撞擊被害人黃崇銘倒地之情形
    ，且依監視錄影畫面所示，被告乙○○所辯：於目睹被害人
    黃崇銘傾斜之際，有採取煞車之動作，尚屬可信。雖依證人
    呂兆益所言，被害人黃崇銘於倒地之際，頭部有撞擊被告乙
    ○○之左後車輪等情，然本件被害人黃崇銘跨越車道，侵入
    對向車道，於陰雨天以高於一般車輛行車之速度行駛於道，
    已經增加行車之危險，被告乙○○正常行駛於合法車道上，
    依卷附相關證據，並無證據顯示被告乙○○有違規駕駛行為
    ，若要求駕駛人見及突然侵入車道之來車，立即煞車，對於
    駕駛人車後之行車安全，同樣產成危險。本件被害人黃崇銘
    侵入被告乙○○之車道後，復返回伊原來之車道，法律又何
    能苛求駕駛人在侵入車道者車輛返回原車道後，仍要為煞車
    之反應？被告乙○○聽聞撞擊聲，已為煞車反應動作，業已
    詳述如前，至被害人黃崇銘倒地後，撞擊被告乙○○駕駛車
    輛之左後輪，實難歸責於被告，自難認定被告有過失。
(三)依臺灣省竹苗區車輛行車事故鑑定委員會就本件事故之鑑定
    意見為：「一、被害人黃崇銘駕駛重機車行經閃光號誌路口
    操控失當倒地時擦撞對向車輛左側車身為肇事原因。二、被
    告乙○○駕駛自小客車措手不及無肇事因素」等情，有臺灣
    省竹苗區車輛行車事故鑑定委員會96年10月8日竹苗鑑96051
    1字第0965303346 號函所附竹苗區960511案鑑定意見書（96
    年相字第456 號卷131至134頁）可稽。再經臺灣省車輛行車
    事故覆議鑑定委員會覆議結果稱：被告乙○○、被害人黃崇
    銘行車事故鑑定（覆議字第9610993 號），經本會第2200次
    （96年11月16日）會議依卷附調查跡證資料研議結論，照原
    鑑定意見等情，有臺灣省車輛行車事故覆議鑑定委員會96年
    11月19日府覆議字第0966203673號函（96年度偵字第6177號
    偵查卷6 頁）在卷可參，與法院上開認定結果相同，自難認
    被告乙○○駕駛行為，與本件被害人黃崇銘死亡結果間，有
    何因果關係，應甚明灼。
(四)本院再將本件車禍案卷，先送請國立成功大學鑑定，據該校
    覆稱「因地緣遙遠之故勘查不易」，未行鑑定，本院再送請
    中央警察大學鑑定結果，認定「乙車騎士為肇事原因、甲車
    駕駛無肇事因素」，有該校檢送之0000000000號鑑定書在卷
    可稽（本院卷95至119頁），益徵被告於本件駕駛行為，應
    無肇事因素，至為明顯。此外，復查無其他積極證據足資認
    定被告有何過失致死之犯行，揆諸前揭判例及說明意旨，原
    審乃就被告乙○○被訴過失致死部分，依法為其無罪諭知，
    核無不合。檢察官上訴意旨指稱「被告自承駕車至肇事路口
    時，看見約十餘公尺前有一部重型機車跨越雙黃線行駛等情
    ，是被告在車禍前已知悉被害人黃崇銘有違規駕駛乙節，原
    應注意車前狀況並及時為煞車或閃避，以避免車禍發生，卻
    未為之，爰認其應涉犯過失致人於死罪嫌」，依上論述，顯
    乏依憑，此外，檢察官於本院未聲請調查其他證據，本院除
    上開函請鑑定外，亦認無依職權調查其他證據必要，檢察官
    此部分上訴，核為無理由，自應予駁回。
四、次查，被告乙○○被訴肇事逃逸部分：
(一)訊據被告乙○○，堅詞否認有肇事逃逸之犯行，先後辯稱：
    事故發生後，其就立即煞車下車查看，就看見被害人黃崇銘
    倒在車子後方輪胎有一段距離之地上，當時還沒有看見警察
    ，後來其將車輛駛到路旁停放再下車查看係碰到何物時，就
    看見車輛左前方保險桿有刮傷，但未發現左側車身亦有刮擦
    痕，當時看到對向車道有1 名駕駛下車後拿出電話往傷者倒
    地處走過去，後來警察到達現場後，與那名駕駛都在傷者處
    處理，警察雖然有看見被告，但並未揮手叫其過去，其自認
    為沒有撞倒被害人黃崇銘，而警察亦在處理對向那臺疑似肇
    事之自小客車，其就覺得只是路過而已，其沒有關係，所以
    當時就將車駛離現場去上課，但到當天晚上警察就通知學校
    教官，其所以離開現場，是認自己與被害人黃崇銘車禍事故
    無關，並非基於肇事逃逸意思等語（96年度相字第456 號卷
    第8 至12、47至53頁，96年度偵字第6177號偵查卷19、20頁
    ，原審卷13至14頁、43至53頁）。經查：
  1.刑法第185之4條係以駕駛動力交通工具肇事，致人死傷而逃
    逸者為其犯罪構成要件，係以處罰肇事後逃逸駕駛人為目的
    ，俾促使駕駛人於肇事後能對被害人即時救護，以減少死傷
    ，是故，依條文規定，可知行為人對於駕駛動力工具「肇事
    」及「逃逸」之事實有所認識，並進而決意自肇事現場逃逸
    ，始具備本罪之故意，進而成立本罪。
  2.依證人邱穎檀即新竹縣政府警察局竹北分局湖口分駐所員警
    於原審時證稱：案發當時他們在所裡面有聽到一聲「碰」，
    他與另外1 個人先出去查看，他們就看到交通事故現場，之
    後還有2人再出來，其中1人還衝回警局叫救護車，當到達事
    故地點時有問是何人發生事故，當事人之友人即證人呂兆益
    就指著前方路邊處有閃雙黃燈的車子，他就看到車子已經停
    在路邊旁，想說車主會下來，又因為當時係下班時間，車子
    很多，他們的第一要務是救護傷患、管制交通，便趕快指揮
    交通、救護傷患，所以就沒有要求當時停在路邊之被告乙○
    ○下車處理，但當他們指揮到一半時，被告乙○○的車子很
    快就開走，於是他又回來繼續指揮交通等語（原審卷48、49
    頁），足認現場處理員警先以管制交通、緊急救護受傷倒地
    之被害人黃崇銘為先，確實未有向前稽查被告乙○○車輛之
    情事，核與被告乙○○所辯現場員警未對其有所指示，且未
    有要其下車之手勢等語，應信屬實。
  3.原審於準備程序勘驗現場監視器翻拍光碟，勘驗結果為：「
    一、96年8月9日17時19分17秒被害人倒地時，被害人同向另
    1 臺自小客車從被害人倒地處右方行駛過去，當時被告是從
    對向停留在被害人倒地處的左方。二、96年8月9日17時19分
    18秒被告所駕駛車輛暫停在被害人倒地處附近，被告車輛暫
    停位置與被害人倒地位置十分接近。三、96年8月9日17時19
    分18-38 秒被告在原暫停地停留，並閃黃燈，但勘驗光碟未
    見被告有下車情事。四、96年8月9日17時19分26秒左右，2
    名員警從湖口分駐所走出來，走到事故地點是19分36秒。五
    、96年8月9日17時19分36-52 秒員警與對向車道停留現場之
    車輛駕駛人談話，52秒之後員警停留在被害人附近，管制現
    場道路狀況。六、96年8月9日17時19分39秒被告將其車輛從
    原暫停地，開至10幾公尺遠之路旁等候，並且閃黃燈。七、
    96年8月9日17時19分55秒被告下車至車前查看，並朝被害人
    倒地處張望。八、96年8月9日17時20分4 秒被告上車，將車
    開離原處」等情，有原審於97年3 月10日準備程序勘驗現場
    監視器翻拍光碟筆錄可參（原審卷20頁背面），是以被告在
    被害人黃崇銘倒地後，曾二度停車查看現場及車輛狀況，被
    告乙○○第一次停車至其駕車離開現場時間相隔47秒，這段
    期間，被告乙○○均開啟自小客車之閃光黃燈裝置，以提醒
    後方來車，且被告乙○○將自小客車開往前方10餘公尺處，
    再度下車查看之際，被告乙○○之行止正常，未見慌忙、緊
    張、倉促之情事，此有監視錄影畫面足資佐憑。
(二)綜上，被告乙○○第1次停車隔8秒之後，員警即自事故現場
    旁新竹縣政府警察局竹北分局湖口分駐所走到事故現場管制
    交通、救護被害人黃崇銘，被告乙○○亦知此情，則被害人
    黃崇銘生命安全，已可獲致即時救護，客觀上已無延誤救治
    之可能。再以被告乙○○現場行止及現場處理員警確實未有
    向前要求被告乙○○提供證件、下車處理，亦未有以手勢命
    被告乙○○停留現場接受警詢之動作，則以被告乙○○下車
    查看所駕駛之車輛並無碰撞之痕跡而離開事故現場舉措，應
    係基於自認非肇事人所致，辜不論被告乙○○當時主觀認知
    是否有誤，惟被告乙○○既自認非肇事人而離開現場，且其
    行止並無倉惶加速逃逸之情事，自難認其離開現場時之主觀
    意思係基於肇事逃逸故意，復查無其他積極證據足認被告涉
    有刑法第185之4條肇事逃逸罪嫌，原審因而亦就該部分，為
    被告乙○○無罪諭知。核無不合。
(三)檢察官上訴意旨稱【原審認定被告駕車行經事故現場，被害
    人之頭部與被告車輛發生擦撞等情（原審判決理由四(一)1.(2)
    第7頁）可資贊同，惟依勘驗現場監視畫面資料顯示，被告
    在事故發生當下，有立即停車但未下車，之後將車輛向前駕
    駛約十餘公尺後，又再停車並下車察看，之後趁警方看護被
    害人時上車離開現場，可推知被告主觀上對於其係車禍肇事
    原因乙節應有認識，且被告並不否認係聽到車身有撞擊聲才
    停車查看等情。是被告主觀上對於其所駕駛自用小客車與被
    害人機車擦撞等事故經過應有認知，原審認定「被告離開現
    場之舉措係自認非肇事人所致」，應與事實不符。本件原審
    判決，認事用法既有違誤，請將原判決撤銷】，固非無見。
    但查，依原審上開勘驗現場光碟所示，被告雖有二度下車查
    看舉措，但員警既未示意被告不得離去，當時被告亦要前往
    上課，此據被告先後供稱在卷，再依上開三次鑑結果所示，
    被告並無肇事因素，是依此客觀情事，既難認定被告有駕駛
    肇事之情節，亦難認定被告離去現場係畏罪逃逸，被告辯稱
    其無逃逸犯意，即堪採信，檢察官上開主張，尚嫌無憑。至
    本院送請中央警察大學鑑定結果，雖另認「甲車駕駛有違道
    路交通事故處理辦法之規定」（本院卷115至117頁），然此
    非合法調查之書面陳述，亦未據檢察官向本院聲請詰問鑑定
    人，本院核亦無依職權調查必要，自難據為被告不利認定之
    根據，從而，檢察官此部分上訴，核亦無理由，應予駁回。
據上論斷，應依刑事訴訟法第368條，判決如主文。
本案經檢察官周誠南到庭執行職務。
中    華    民    國    98    年    3     月    31    日
                  刑事第三庭審判長法  官  陳博志
                                  法  官  許文章
                                  法  官  蔡聰明
以上正本證明與原本無異。
肇事逃逸部分，檢察官如不服本判決，應於收受送達後十日內向
本院提出上訴書狀，其未敘述上訴之理由者並得於提起上訴後十
日內向本院補提理由書（均須按他造當事人之人數附繕本）。
                                  書記官  陳建邦
中    華    民    國    98    年    3     月    31    日


司法院資訊處製作；財團法人民間司法改革基金會備份。
